【裁判字號】    89,台上,7184
【裁判日期】    891130
【裁判案由】    常業重利
【裁判全文】
最高法院刑事判決                              八十九年度台上字第七一八四號
    上  訴  人  丙○○
                乙○○
                丁○○
    共      同
    選任辯護人  解家源律師（兼送達代收人）
    上  訴  人  甲○○
    選任辯護人  朱渭陽律師
右上訴人等因常業重利案件，不服台灣高等法院中華民國八十七年八月七日第二審判
決（八十六年度上訴字第三三六四號，起訴案號：台灣基隆地方法院檢察署八十四年
度偵字第三二三八、三二四五、三六五四號），提起上訴，本院判決如左：
    主  文
原判決關於丙○○、乙○○、丁○○、甲○○部分均撤銷，發回台灣高等法院。
    理  由
本件原判決維持第一審論處上訴人丙○○、乙○○、丁○○、甲○○共同乘他人急迫
，貸以金錢，而取得與原本顯不相當之重利為常業罪刑，駁回上訴人等在第二審之上
訴，固非無見。
惟查：共同正犯之成立，以有犯意之聯絡與行為之分擔為要件，而此項要件，應於事
實欄內詳加記載，並於理由內逐一說明其認定此項事實所憑之證據，方足資為論罪科
刑之依據。原判決於事實欄二內記載「甲○○……基於幫助高德麟等五人經營地下錢
莊之犯意聯絡，甲○○先後於……以錢莊「金先生」之名義，將錢莊同意借予陳清英
之金錢新台幣（下同）六萬二千五百元（利息一萬二千五百元，預先扣除，實際取得
金額五萬元），帶至基隆市火車站旁貸予陳清英，並於民國八十四年七月十九日駕車
載高德麟至陳保全家中，由高某將五萬元貸予陳保全，再於八十四年十月十四日駕車
載高德麟至林秋盛家中，由高某貸（予）二萬元予林秋盛」。似認甲○○係基於幫助
他人犯罪之意思，於高德麟等人（地下錢莊）與陳清英、陳保全、林秋盛議妥借款之
金額、利息後，始由甲○○幫助地下錢莊送錢給陳清英，或由甲○○駕車載高德麟送
錢予陳保全、林秋盛。乃原判決竟於理由二內謂「被告甲○○以幫助被告高德麟、…
…四人經營地下錢莊之犯意，而參與借款之貸放、利息之回收之構成要件行為，亦應
與被告高德麟、……論以刑法第三百四十五條常業重利罪之共犯」，其事實之記載與
理由之說明，似有不符，要難謂為適法。又原判決於事實欄內並未記載甲○○有常業
重利之事實，復未於理由內說明憑以認定此項犯罪事實之證據，遽於理由二內論述「
被告甲○○……亦應與被告高德麟、丙○○、乙○○、丁○○論以刑法第三百四十五
條常業重利罪之共犯」，亦有未合。甲○○上訴意旨指摘原判決此部分不當，非無理
由，上訴人丙○○、乙○○、丁○○部分並有共同撤銷之原因，自屬無可維持，均應
予發回。
據上論結，應依刑事訴訟法第三百九十七條、第四百零一條，判決如主文。
中      華      民      國    八十九    年     十一     月     三十     日
                              最高法院刑事第三庭
                                  審判長法官  陳  錫  奎
                                        法官  洪  清  江
                                        法官  吳  昆  仁
                                        法官  李  伯  道
                                        法官  陳  世  雄
      右正本證明與原本無異
                                              書  記  官
中      華      民      國    八十九    年     十二     月      五      日


司法院資訊處製作；財團法人民間司法改革基金會備份。
